臺灣臺中地方法院民事判決　　　　　　 94年度重訴字第125號
原　　　告　乙○○
訴訟代理人　黃靖閔律師
被　　　告　丙○○
　　　　　　　　　　　　樓
訴訟代理人　楊水柱律師
上列當事人間請求清償債務事件，本院於民國94年8月17日言詞
辯論終結，判決如下：
    主  文
原告之訴及假執行之聲請均駁回。
訴訟費用由原告負擔。
    事實及理由
一、原告起訴主張：
  (一)訴外人富鼎興開發建設股份有限公司（下稱富鼎興公司）於
    民國86年間，邀同原告及被告為連帶保證人，向太設企業股
    份有限公司（下稱太設公司）借款，並由被告提供坐落屏東
    縣獅子鄉○○段627地號土地（下稱系爭土地）為債權人設
    定本金最高限額新台幣（下同）1億2千萬元之抵柙權登記以
    為擔保；惟嗣因富鼎興公司並未依約繳款，太設公司遂向原
    告追索債權，原告乃於87年間將全部欠款5636萬3045元清償
    ，原告既已償還太設公司所欠款項，自得請求債務人償還其
    應分擔之部分即2818萬1522元，爰依民法第748條、第749條
    、第281條第1項、第280條之規定提起本訴。
  (二)對被告抗辯之陳述：
    1.系爭86年3月26日簽發之本票發票人雖5人，然富鼎興公司
      為借款之主債務人，其他發票人包括兩造及訴外人甲○○
      、陳茂東四人均為系爭借款之連帶保證人，且系爭土地抵
      押權設定契約書上記載債務人為「富鼎興公司」，連帶債
      務人為「丙○○」，擔保本金最高限額為1億2千萬元，抵
      押權利人亦為「太設公司」，原告既代為清償而承受債權
      人之權利，則原告向被告請求應分擔之債務部分，該請求
      權之基礎原因關係仍然為「一般借款關係」，其時效應為
      15年，被告抗辯本票3年時效已消滅云云，顯有誤認。
    2.另就原告於87年12月29日書立之承諾書，係指承諾日後南
      寶山開發建設股份有限（下稱南寶山公司）在獅子山楓林
      段開發成功後，不從被告所屬紅利 (南寶山公司分配之紅
      利)中追究系爭債務，並非同意免除被告之系爭債務，況
      該開發案目前未成功，亦無系爭承諾書之適用。
    3.又被告提出之87年8月14日簽發、面額5636萬3045元之支
      票係南寶山公司與原告間之資金往來關係，此屬原告與南
      寶山公司間之私人債權債務關係，而原告如何運用該資金
      ，屬個人私事，另證人甲○○為富鼎興公司之負責人，其
      證詞自不可採。
    4.被告雖以原告於87年4月8日代表南寶山公司簽署投資股權
      轉讓同意書，且其中第9條記載：「丙○○該坐落於屏東
      縣獅子鄉○○段第627號，願意配合工程貸款，但抵押貸
      款由南寶山公司支付利息及償還」，而主張原告於借款當
      時親自參與，並知悉借款之用途云云，惟本件借款時間為
      86年3月間左右，而前開投資股權轉讓同意書之簽署時間
      係87年4月間，二者相距一年餘，顯然前開投資股權轉讓
      事宜係於本件貸款一年多之後，由富鼎興公司、南寶山公
      司與被告之另行協議，與本件無涉。
  (三)聲明：(1)被告應給付原告2818萬1522元，及自起訴狀繕本送
    達翌日起至清償日止，按年息百分之5計算之利息；(2)願供
    擔保，請准宣告假執行。
二、被告則以：
  (一)被告原與訴外人富鼎興公司簽約，將被告所有系爭627地號
    土地提供予富鼎興公司興建逍遙世界金寶塔，因富鼎興公司
    欠缺資金，乃商議由被告提供上開土地供富鼎興公司向太設
    公司設定抵押債權1億2千萬元，實際貸得5千萬元（此貸款
    實際由富鼎興公司取得，該公司負責人為甲○○），富鼎興
    公司為期順利貸得款項，乃邀原告為其連帶保證人，嗣富鼎
    興公司未能清償，由原告於87年償還並取得太設公司之代償
    證明後，訴外人甲○○已將款項償還原告，其清償方法係富
    鼎興公司將對逍遙世界金寶塔之開發權作價轉讓予原告，所
    成立之南寶山公司由原告任董事長，而取得對金寶塔之開發
    經營權，否則若尚未抵償，原告豈有事隔5年始向被告求償
    ，並同意塗銷太設公司就系爭土地之抵押權設定？故原告即
    無再向被告請求系爭款項之權利，且原告為使被告免負上開
    借款之責，於87年12月29日立下承諾書不對被告為任何求償
    ，是原告並非被告之連帶保證人，被告僅提供上開土地作為
    富鼎興公司借款之擔保，並無連帶保證之問題。
  (二)原告雖提出系爭抵押權設定契約書主張被告為義務人兼連帶
    債務人（非連帶保證人），惟此契約書於86年3月18日訂立
    ，嗣於86年3月20日送件為抵押權登記時，已變更僅為義務
    人兼債務人，且原告提出之代償證明書，亦僅載明原告為富
    鼎興公司之保證人而由原告代償而已，均不足以證明被告為
    連帶保證人，是原告主張兩造為共同保證，被告應負連帶責
    任等，即屬無據，況原告亦非被告上開抵押債務人之保證人
    。
  (三)又原告提出之本票雖由兩造與陳茂東、甲○○、富鼎興公司
    5人共同簽發 (票據債權人為太設公司)，惟此係另一法律關
    係，依法應各負全部票據責任，而非連帶保證人之關係，無
    從區分何人為主債務人或保證人，自亦無民法關於連帶債務
    內部各自分擔或保證規定之適用。又縱依票據法第5條第2項
    、民法第280條規定，原告至多僅能對被告求償其所代償之5
    分之1，且該本票面額為5900萬元，發票日為86年3月26日，
    似與本案債權無關。況對本票發票人之票據上權利，於見票
    即付之本票自發票日起算，3年間不行使即因時效而消滅，
    原告於87年間清償票款後迄本件請求時，已逾3年之時效。
  (四)富鼎興公司向太設公司借款時，被告提供土地為擔保設定抵
    押權，併為連帶債務人，而借款行為完成後，原告始另簽發
    本票供作擔保，此係屬另一法律行為，原告對富鼎興公司之
    借款既未參與，並無成立連帶保證契約，被告自亦未與原告
    就此借款為連帶保證人。
  (五)聲明：(1)原告之訴駁回；(2)如受不利益判決，願供擔保請准
    宣告免為假執行。
三、本件兩造不爭執事項：
  (一)訴外人富鼎興公司於86年間，向太設公司借款，另並由被告
    提供坐落系爭627地號土地，為債權人設定本金最高限額1億
    2千萬元之抵押權以為擔保。
  (二)原告為本件借款之保證人。
  (三)兩造均為系爭本票之共同簽發人。
  (四)原告於87年間代償訴外人富鼎興公司之借款5636萬3045元予
    太設公司。
四、法院之判斷：
  (一)本件原告主張訴外人富鼎興公司向太設公司所借款項已由原
    告清償之事實，固為兩造所不爭執，並有太設公司書立之代
    償證明書附卷可稽，惟原告另主張被告為系爭借款之連帶保
    證人，依法得請求被告償還其應分擔之部分一節，為被告所
    否認，並辯稱：伊並非系爭借款之連帶保證人，且原告清償
    系爭借款後，富鼎興公司之負責人甲○○已將該款項以富鼎
    興公司對金寶塔開發案之部分權利轉讓予原告用以抵償等語
    。是本件應審究者厥為：(1)被告是否為系爭借款之連帶保證
    人，或僅係提供其所有系爭土地設定抵押權予訴外人太設公
    司，用以擔保富鼎興公司之借款？(2)另原告償還富鼎興公司
    之借款後，是否已受讓富鼎興公司對金寶塔開發案之部分權
    利，以抵償償還之借款？
  (二)按當事人主張有利於己之事實者，就其事實有舉證之責任，
    民事訴訟訴法第277條定有明文。又民事訴訟如係由原告主
    張權利者，應先由原告負舉證之責，若原告先不能舉證，以
    證實自己主張之事實為真實，則被告就其抗辯事實即令不能
    舉證，或其所舉證據尚有疵累，亦應駁回原告之請求，最高
    法院17年上字第917號可資參照。
  (三)本件原告雖主張被告為系爭借款之連帶保證人，並提出代償
    證明書、被告共同簽發之系爭本票、系爭土地抵押權設定契
    約書為證。惟查：
    1.依上開代償證明書內容觀之，其上僅載明原告為富鼎興公
      司之保證人，並代償富鼎興公司積欠太設公司之債務，至
      原告所稱被告亦為借款之連帶債務人部分則未提及，是該
      代償證明書並不足以證明被告為系爭借款之連帶保證人；
      又上開系爭本票係兩造與訴外人陳茂東、甲○○、富鼎興
      公司共同簽發，雖為被告所不爭執，然依該本票僅能證明
      被告因共同簽發系爭本票而負票據責任，並不足以證明該
      票據責任與系爭借款為同一債務，而系爭本票簽發之時間
      係於本件借款之後等情，為原告所自承（見本院94年8月
      17日言詞辯論筆錄），則該本票既係訴外人富鼎興公司向
      太設公司借款後而另行簽發之票據債務，二者究係同一債
      務或該本票之簽發係另一法律行為，已有疑義，是難憑系
      爭本票即認被告為系爭借款之連帶保證人。
    2.又被告以其所有系爭土地設定抵押權予訴外人太設公司以
      擔保富鼎興公司之借款時，該86年3月18日之抵押權設定
      契約書上雖記載被告為義務人兼連帶債務人，惟嗣於86年
      3月20日為抵押權登記時，僅登記被告為義務人兼債務人
      ，有系爭土地登記簿影本附卷可稽，然被告既以系爭土地
      供擔保設定抵押權，無論抵押權設定當時，被告係「義務
      人兼連帶債務人」或「義務人兼債務人」，均僅以其系爭
      土地就系爭借款負物的有限責任，而非就借款負人的保證
      責任，更遑論負連帶保證責任。
    3.綜上，原告主張被告為系爭借款之連帶保證人乙節既為被
      告所否認，原告復無法舉證證明被告為訴外人富鼎興公司
      借款之連帶保證人，其主張自屬無據。
  (四)再者，證人即富鼎興公司負責人甲○○於本院審理中證稱：
    「我們公司有向太設公司借款，借款當時有找乙○○當保證
    人，而丙○○以627地號土地作擔保，至於丙○○有無與乙○○一起當連帶保證人，我不清楚」、「（本件借款何人經
    手處理的？）富鼎興公司借款，我經手處理的」、「（
    本件所借得之款項已否清償？由何人清償？如何清償？是否
    已償還全部借款及利息？）已經清償，乙○○去清償的。乙○○當時有部分是用我的土地去向銀行借款，部分以他自己
    的錢來清償。本件乙○○已經全部還清，包含本金及利息共
    5636萬3045元」、「（富鼎興公司就原告乙○○清償之款項
    ，有無返還他本人？）富鼎興公司以其與丙○○開發逍遙世
    界金寶塔的權利中之約百分之29的權利轉讓乙○○，以抵償
    他代償的全部款項5636萬3045元」、「（本件借款及保證人
    及契約書有無寫契約書？）因我找乙○○幫忙處理，所以借
    款過程都是乙○○出面與太設公司接洽，有無寫書面契約，
    我不清楚」、「（當時找乙○○處理是找乙○○當保證人還
    是處理借款之事？）我們除了找他處理借款外，因沒有他當
    保證人，太設公司也不願借款，所以才請他當保證人」「（
    簽系爭本票之用意？）發票人富鼎興公司及『甲○○』部分
    是我簽的沒錯，是簽給太設公司，但做何用，我已經不記得
    了。至於發票人為何有乙○○、丙○○之簽名，我不記得了
    」等語（見本院94年5月23日言詞辯論筆錄）；又證人楊志
    航於本院審理中亦證稱：「（原告簽立87年12月29日之承諾
    書時有無在場？）寫承諾書時我有在場，因我那時候幫丙○○處理有關627地號土地相關事宜，當時寫承諾書時確實是
    乙○○簽名。至於寫承諾書詳細的情形及真意我不清楚」、
    「對於乙○○代償款項有無抵銷，我不清楚。但就我所知富
    鼎興公司與丙○○之間，對於金寶塔開發案已經沒有錢再繼
    續進行開發，富鼎興公司為了開發順利進行，找乙○○成立
    一個南寶山公司，並將富鼎興公司及丙○○就該開發案權利
    部分轉讓給乙○○，由乙○○當負責人，至於乙○○如何取
    得南寶山權利，我不清楚」等語（見同上筆錄），則依上開
    二證人之證詞可知，原告將富鼎興公司所借款項清償後，富
    鼎興公司之負責人甲○○業已將該借款以富鼎興公司對金寶
    塔開發案之部分權利作價轉讓予原告，用以抵償原告給付之
    借款甚明。
  (五)綜上所述，被告既非系爭借款之連帶保證人，且原告代償之
    款項亦自訴外人富鼎興公司對金寶山開發案之權利受償，則
    原告依連帶保證人之法律關係，訴請被告給付2818萬1522元
    ，及自起訴狀繕本送達翌日起至清償日止，按年息百分之5
    計算之利息，為無理由，應予駁回。原告之訴既經駁回，其
    假執行之聲請亦失所附麗，應併予駁回。
五、本件事證已臻明確，兩造其餘之攻擊防禦方法，與判決基礎
    之事實及結果並無影響，爰不予審酌，併此敘明。
六、訴訟費用負擔之依據：民事訴訟法第78條。
中　　華　　民　　國　　94　　年　　9　　月　　 9 　　日
                  民事第三庭    法　官　卓進仕
以上正本係照原本作成。
如對本判決上訴，須於判決送達後20日內向本院提出上訴狀（須
附繕本）。
中　　華　　民　　國　　94　　年　　9　　月　　 9 　　日
                                書記官
